【裁判字號】    98,台上,346
【裁判日期】    980121
【裁判案由】    傷害致人於死
【裁判全文】
最高法院刑事判決              九十八年度台上字第三四六號
上  訴  人  乙○○
                    路17巷7號
選任辯護人  鍾永盛律師
            盧之耘律師
上  訴  人  甲○○
                    路38巷42弄29號
            丙○○
                    路3段383巷31弄16號
            丁○○
                    路11號
上列上訴人等因傷害致人於死案件，不服台灣高等法院中華民國
九十四年六月十七日第二審判決（九十三年度上訴字第一一一九
號，起訴案號：台灣宜蘭地方法院檢察署九十二年度偵字第二三
九二、二三九三號），提起上訴，本院判決如下：
    主  文
原判決關於乙○○、甲○○、丙○○、丁○○部分撤銷，發回台
灣高等法院。
    理  由
本件原判決認定：徐騰龍（已判刑確定）認石博文為結拜大哥，
石博文於民國九十二年九月五日凌晨二時許，毆打並持銳器刮傷
徐騰龍之手臂，徐騰龍懷恨在心，尋思報復，要求其弟即上訴人
甲○○找人幫忙，甲○○乃向潘俊瑋（已判刑確定）告知徐騰龍
被毆打，並要求潘俊瑋將先前所借之開山刀一把帶來，潘俊瑋再
找謝旻展（已判刑確定）及上訴人丙○○，丙○○又邀上訴人丁
○○，於同年九月五日晚間十時許，先後至徐騰龍、甲○○位於
宜蘭市○○路三十八巷四十二弄二十九號住處聚集，席間徐騰龍
出示手臂上之傷痕，表示要砍斷石博文之腳筋，以為報復。徐騰
龍之父即上訴人乙○○在場聽聞，亦憤而表明要讓石博文腳筋斷
掉，隨即由乙○○駕車載同潘俊瑋、丙○○、丁○○，由徐騰龍
、甲○○及謝旻展騎乘機車在前帶路，欲前往東門夜市找石博文
，但未遇石博文而折返。翌（六）日晚間十時許，潘俊瑋邀約謝
旻展、陳世勇與丙○○，丙○○再邀丁○○、張林翔（另經原審
以九十五年軍上字第三一號判決在案）至上址謀議，徐騰龍復表
示要砍斷石博文之腳筋，並計畫由徐騰龍、甲○○邀約石博文至
宜蘭市○○路福德巷土地公廟前飲酒，其餘六人假裝路過，毆打
並砍斷石博文腳筋，因丙○○、丁○○反對砍斷腳筋，乃推由丙
○○、丁○○佯裝毆打徐騰龍及甲○○，幫助其他人行兇，藉以
避免被石博文事後發覺為徐騰龍糾眾所為，並達精神上之助力。
徐騰龍、甲○○、乙○○、謝旻展、潘俊瑋、陳世勇、丙○○、
丁○○等人主觀上雖無致石博文於死之故意，然客觀上能預見以
開山刀砍斷其腳筋，將致殘廢，且可能因出血過多造成休克死亡
之結果，仍於計議完成後，同至乙○○位於宜蘭市○○路三十八
巷十二弄四十六號住處，徐騰龍又表明要讓石博文腳筋斷掉，乙
○○乃取出開山刀及西瓜刀各一把交予潘俊瑋備用。待甲○○下
班回家後，持徐騰龍及乙○○事前準備之膠帶，先將謝旻展、丁
○○、潘俊瑋所騎機車車牌遮住，出發時乙○○並表示行動要利
落及祝成功之意。同年九月七日凌晨一時二十分許，由甲○○騎
機車搭載徐騰龍，謝旻展騎機車搭載陳世勇，丁○○騎機車搭載
張林翔，潘俊瑋騎機車搭載丙○○，先後騎至上開土地公廟，徐
騰龍因覺該處光線太亮擬變更地點，遂由甲○○搭載徐騰龍至石
博文家中，邀約石博文外出，於同日凌晨二時許，依石博文指定
在宜蘭市○○路黎明國小廣場前飲酒，甲○○藉故買香菸離開，
並以0000000000號行動電話聯絡謝旻展以確認行動位
置，謝旻展再通知潘俊瑋等人會合，共同至黎明國小廣場，旋由
謝旻展持開山刀一把，陳世勇持電擊棒一支，其他人徒手，陳世
勇率先持電擊棒電擊石博文背部後，陳世勇、潘俊瑋復毆打石博
文身體，謝旻展持開山刀砍石博文四肢，丙○○、丁○○及張林
翔則佯裝毆打徐騰龍、甲○○，石博文受攻擊向外奔跑，謝旻展
從後追趕砍中左手臂一刀，石博文逃跑中跌倒，被謝旻展追上，
謝旻展再砍中小腿及身體數刀，直至陳世勇、潘俊瑋喊停，方才
罷手。石博文經送醫急救，因多發性鈍器傷及銳器砍創致出血性
休克，於當晚不治死亡等情。因而撤銷第一審關於上訴人乙○○
、甲○○、丙○○、丁○○部分之科刑判決，改判仍論乙○○、
甲○○以共同使人受重傷，因而致人於死罪，各處有期徒刑捌年
；論丙○○、丁○○以幫助使人受重傷，因而致人於死罪，各處
有期徒刑參年陸月。並諭知電擊棒壹支、開山刀貳把及西瓜刀壹
把均沒收，固非無見。
惟查：（一）刑法上之加重結果犯，以行為人能預見其結果之發
生為要件，所謂能預見乃指客觀情形而言，與主觀上有無預見之
情形不同，若主觀上有預見，而結果之發生又不違背其本意時，
則屬故意範圍。刑法第二百七十八條第二項使人受重傷，因而致
人於死罪，係因犯罪致發生一定結果而為加重其刑之規定。原判
決論處上訴人等該項罪刑，但理由內僅敘及乙○○與徐騰龍等人
有共謀砍斷石博文腳筋之犯意聯絡，為共謀共同正犯（見原判決
第九、十、十二頁）。對於乙○○未至案發現場實行犯罪行為，
客觀上如何能預見發生石博文死亡之結果，並未加以說明，遽予
論科，於法尚有未洽。又原判決另謂：「甲○○對於持刀砍人四
肢，極易造成出血過多而有死亡之可能，當有所預見」、「丙○
○、丁○○於討論之初，本有反對之意，其對於以刀械砍人四肢
，本可能造成大量出血，而足以引起死亡結果之發生，當已有所
知」云云（見原判決第九頁第六、七行，第十一頁第十二至十四
行），似認甲○○、丙○○、丁○○對於死亡結果之發生，主觀
上均有所預見，亦於法有違。（二）原判決認乙○○係以自己犯
罪之意思，事先與徐騰龍等人共謀，並提供膠帶及開山刀、西瓜
刀各一把，為共謀共同正犯。但乙○○否認其事，並舉丙○○、
陳世勇、丁○○、張林翔、徐騰龍於檢察官偵查中（分見偵查卷
第二二、一四五、一五０、二八、十八頁）及潘俊瑋、謝旻展於
九十二年九月十二日警詢中之陳述，辯稱：依前引丙○○等人之
供述，可見乙○○於九月五日晚上開車載同潘俊瑋等人欲前往東
門夜市找石博文，當時徐騰龍等人並未得出結論，後來就解散了
，直到六日晚上，徐騰龍才建議由其與甲○○佯邀石博文喝酒，
其餘六人分兩組，一組對石博文下手，另一組佯裝毆打其二人，
始經大家同意，在此之前，乙○○均未在場，並未參與謀議等語
（見原審卷第二六六至二六八頁）。原判決對於乙○○係何時及
如何參與謀議，而推由他人下手實行，並未明確認定，詳為論斷
，對於乙○○前述否認參與謀議之辯解，亦未加以指駁，遽行判
決，難認適法。且原判決採信潘俊瑋所稱：九月五日那天，有聽
到乙○○說要做漂亮一點，手腳要乾淨一點，不要留一手等語，
認定九月五日當天乙○○曾在場並表示意見（見原判決第九頁第
十九至二一行）；卻又引用乙○○所稱：五日那天他們討論要去
找石博文，我沒有在場，我在廚房，後來甲○○告訴我，我有阻
止他們等語，認「乙○○於九月五日當天乃因甲○○告知徐騰龍
之計畫才得知」（見原判決第八頁第七至十一行），前後扞格，
同有未合。（三）刑法上幫助之行為，須有幫助他人犯罪之意思
，如無此種故意，基於其他原因，以助成他人犯罪之結果，即難
以幫助論。原判決認定丙○○、丁○○二人幫助徐騰龍等人犯罪
，均為從犯。固已說明：丙○○、丁○○於九月五日在徐騰龍住
處討論時均在場，雖二人對於砍斷被害人腳筋一事，曾表示反對
之意，惟於行為時，又共同前往而佯裝毆打徐騰龍、甲○○二人
，藉以佯裝徐騰龍兄弟因同被毆打，而不能馳援被害人，以杜被
害人事後有所怪罪等情，為丙○○、丁○○所供認，其二人之行
為，亦可達人數眾多之精神上助力，則丙○○、丁○○對於重傷
被害人一事，雖無共同為自己犯罪之意思，實已有以幫助徐騰龍
等人達成重傷罪之意思，而予以施行構成要件以外行為，仍應成
立幫助犯云云（見原判決第十、十一頁）。但丙○○、丁○○事
先既反對砍斷被害人腳筋，其二人前往現場佯裝毆打徐騰龍、甲
○○，究竟只是為了佯裝徐騰龍兄弟因同被毆打，而不能馳援被
害人，以杜被害人事後有所怪罪，抑兼有幫助徐騰龍等人重傷被
害人之故意？事實仍欠明瞭。原審未予詳查究明，即依從犯論科
，亦有違誤。（四）乙○○否認曾提供膠帶及西瓜刀供本件犯罪
之用，辯稱：九月六日只拿二把番刀及十字弓出來等語。原判決
依憑丙○○之證述，認定乙○○曾外出購買膠帶回來；另根據張
林翔指乙○○曾拿出二把刀，以及潘俊瑋曾帶開山刀、西瓜刀各
一把前往案發現場等情，認定乙○○除提供一把開山刀給潘俊瑋
使用外（乙○○辯稱係贈與），還另提供一把西瓜刀備用。並以
前述開山刀、西瓜刀係乙○○所有並供犯罪預備之用，予以宣告
沒收（見原判決第九、十、十三頁）。然潘俊瑋於偵查中證稱：
貼機車車牌的膠帶是徐騰龍所買；謝旻展證稱：徐騰龍有說作案
要把機車車牌貼住，還要買膠帶各等語（見偵查卷第二一０、一
七七頁），而與丙○○之證述不符。原判決未予詳究，並敘明其
如何斟酌取捨之理由，僅以丙○○表示膠帶有可能不同捲，即為
不利乙○○之認定，自難昭折服。又潘俊瑋於偵查中謂上開西瓜
刀係徐騰龍所交付，一直放在機車內，案發當天一起帶過去等語
（見偵查卷第四七頁），此部分證詞對乙○○有利，原判決未說
明何以不足採，亦嫌理由欠備。（五）原判決另以：乙○○自承
九月五日當晚，有開車載同潘俊瑋、丙○○、丁○○等人與徐騰
龍、甲○○、謝旻展騎機車一同至東門夜市欲找被害人，雖其辯
稱因於半途發覺徐騰龍等人不可理喻，因而折返。惟乙○○當日
既開車前往，而徐騰龍、甲○○均騎乘機車，則乙○○如何有機
會可以與徐騰龍討論，因而臨時向徐騰龍表示放棄不找，實有疑
問云云（見原判決第九、十頁）。然乙○○與徐騰龍縱分別開車
與騎機車，乙○○非不可能臨時在路旁停車，或以行動電話通聯
之方式，而與徐騰龍討論，原判決前述論斷，有違經驗法則，併
有可議。上訴意旨執以指摘，尚非全無理由，應認原判決關於上
訴人等四人部分，有撤銷發回之原因。
據上論結，應依刑事訴訟法第三百九十七條、第四百零一條，判
決如主文。
中    華    民    國  九十八  年    一    月  二十一  日
                      最高法院刑事第三庭
                          審判長法官  林  增  福
                                法官  張  清  埤
                                法官  蔡  國  在
                                法官  呂  丹  玉
                                法官  段  景  榕
      本件正本證明與原本無異
                                      書  記  官
中    華    民    國  九十八  年    一    月  二十三  日
                                                      Ｖ


司法院資訊處製作；財團法人民間司法改革基金會備份。
